臺灣新竹地方法院民事裁定
110年度消債職聲免字第9號
聲  請  人  
即債務人    鄭雅慧  



代  理  人  陳育廷律師                    
上列當事人因消費者債務清理事件，聲請免責，本院裁定如下：
    主  文
聲請人即債務人鄭雅慧不予免責。
    理  由
一、按「法院為終止或終結清算程序之裁定確定後，除別有規定
    外，應以裁定免除債務人之債務。」「法院裁定開始清算程
    序後，債務人有薪資、執行業務所得或其他固定收入，扣除
    自己及依法應受其扶養者所必要生活費用之數額後仍有餘額
    ，而普通債權人之分配總額低於債務人聲請清算前二年間，
    可處分所得扣除自己及依法應受其扶養者所必要生活費用之
    數額者，法院應為不免責之裁定。但債務人證明經普通債權
    人全體同意者，不在此限。」「債務人有下列各款情形之一
    者，法院應為不免責之裁定。但債務人證明經普通債權人全
    體同意者，不在此限：一、於七年內曾依破產法或本條例規
    定受免責。二、故意隱匿、毀損應屬清算財團之財產，或為
    其他不利於債權人之處分，致債權人受有損害。三、捏造債
    務或承認不真實之債務。四、聲請清算前二年內，因消費奢
    侈商品或服務、賭博或其他投機行為，所負債務之總額逾聲
    請清算時無擔保及無優先權債務之半數，而生開始清算之原
    因。五、於清算聲請前一年內，已有清算之原因，而隱瞞其
    事實，使他人與之為交易致生損害。六、明知已有清算原因
    之事實，非基於本人之義務，而以特別利於債權人中之一人
    或數人為目的，提供擔保或消滅債務。七、隱匿、毀棄、偽
    造或變造帳簿或其他會計文件之全部或一部，致其財產之狀
    況不真確。八、故意於財產及收入狀況說明書為不實之記載
    ，或有其他故意違反本條例所定義務之行為，致債權人受有
    損害，或重大延滯程序。」消費者債務清理條例（下稱消債
    條例）第132條、第133條及第134條定有明文。前三條情形
    ，法院於裁定前應依職權調查，或命管理人調查以書面提出
    報告，並使債權人、債務人有到場陳述意見之機會，消債條
    例第136條亦有明文。
二、經查：
㈠、本件聲請人即債務人鄭雅慧前向臺灣桃園地方法院聲請消費
    者債務清理之調解，經該院以108年度消債調字第800號裁定
    移送本院，因債務人與最大債權銀行調解不成立，債務人於
    民國（下同）109年5月19日聲請清算，經本院以109年度消
    債清字第25號裁定自109年10月27日17時起開始清算程序，
    嗣經本院司法事務官認本件債務人名下並無具有清算價值之
    財產，堪認不敷清償繼續進行清算程序所需之財團費用及債
    務，以109年度司執消債清字第36號裁定終止清算程序確定
    一節，業經本院依職權調閱上開案卷查明屬實。依首揭規定
    ，本院應裁定是否准許債務人免責。經本院通知全體債權人
    及債務人到場及函詢各全體無擔保債權人，除債權人摩根聯
    邦資產管理股份有限公司、萬榮行銷股份有限公司未具狀陳
    述意見外，其餘債權人表示意見如下：
  ⒈債權人永豐商業銀行股份有限公司表示：關於債務人是否免
    責一事，請本院依職權裁定。
  ⒉債權人台新國際商業銀行股份有限公司表示：不同意債務人
    免責，請詳察債務人是否有消債條例第133條、第134條各款
    不免責事，諸如查詢債務人入出境資料以確認其是否奢侈浪
    費或隱匿財產之行為，以昭司法公信。
  ⒊債權人日盛國際商業銀行股份有限公司表示不同意債務人免
    責，理由如下：
  ⑴依本院109年度消債清字第25號裁定債務人每月平均收入24,1
    41元，於扣除每月必要生活費20,865元，每月尚餘3,627元
    （計算式：24,141元－20,865元），然本件清算程序分配總
    額為0元，故有消債條例第133條所定不免責事由。
  ⑵債務人前於臺灣桃園地方法院99年度消債聲字第18號已因有
    消債條例第134條第4款不免責事由，且債務人未依消債條例
    第142條清償總額達百分之二十以上，應請法院依職權駁回
    債務人之聲請。
 ⒋債權人中國信託商業銀行股份有限公司表示不同意債務人免責
   ，理由如下：
　⑴依本院109年度消債清字第25號裁定所載，債務人聲請清算前
    二年之收入為579,384元（24,141元×24），扣除聲請清算前
    二年間每月必要支出500,760元後（20,865元×24），剩餘78
    ,624元，依消債條例第133條之規定，應受不免責裁定。
　⑵債務人目前年約44歲，應具還款能力，當竭力清償債務，以
    防消債條例被濫用等語，並請本院查察債務人是否有消債條
    例第134條各款不免責之事由。
  ⒌債權人滙誠第一資產管理股份有限公司表示：債務人聲請清
    算前二年平均收入為24,121元，扣除每月必要之生活支出為
    20,865元後，每月尚賸餘3,276元可供支用，則債務人於聲
    請清算前二年可供支用之數額共計78,624元（3,276元×24個
    月），然債權人於清算程序全未受償，依消債條例第133條
    規定，應對債務人為不免責之裁定。又消債條例之立法理由
    及精神，並非欲幫助無誠意且不願努力工作清償債務之債務
    人獲得經濟上重生，債務人欲藉債務清理程序躲避債務，倘
    准予債務人免責，則對努力工作按時還款之一般債務人或更
    生債務人更顯不公，亦不符合消債條例所欲表彰之濟弱扶傾
    精神，故不同意債務人免責。
  ⒍債權人第一金融資產管理股份有限公司表示：關於債務人是
    否免責無意見，請本院依職權裁定。　　
㈡、聲請人有消債條例第133條所規定應不免責之情事存在：
  ⒈按法院裁定開始清算程序後，債務人有薪資、執行業務所得
    或其他固定收入，扣除自己及依法應受其扶養者所必要生活
    費用之數額後仍有餘額，而普通債權人之分配總額低於債務
    人聲請清算前二年間，可處分所得扣除自己及依法應受其扶
    養者所必要生活費用之數額者，法院應為不免責之裁定。但
    債務人證明經普通債權人全體同意者，不在此限，消債條例
    第133條定有明文。從而，審認本件聲請人是否有消債條例
    第133條所定不應予免責之事由，即應符合「於清算程序開
    始後債務人有薪資、執行業務所得或其他固定收入，扣除自
    己及依法應受其扶養者所必要生活費用之數額後仍有餘額」
    及「普通債權人之分配總額低於債務人聲請清算前二年間，
    可處分所得扣除自己及依法應受其扶養者所必要生活費用之
    數額」此二要件。
  ⒉聲請人開始清算程序後之收支情形：本院定於110年10月5日
    通知聲請人到庭訊問調查，經聲請人到場表示：法院裁定開
    始清算後，從事網拍及餐廳打零工，網拍是幫店東訂貨及寄
    貨，網拍每月收入3,000元至5,000元，是用手機工作，餐廳
    打工每日800元，每月約做10日，工作時間是早上9點至12點
    ，下午就是做到4點。收入減少是因為疫情關係、還有以前
    前夫還會幫忙照顧、接送子女，但是前夫已經在110年7月30
    日往生，現在子女都要伊照顧、看醫生、接送上學。3名子
    女均領有兒少補助各2,069元、聲請人每3個月領有租屋津貼
    7,500元，平均每月領取租屋津貼2,500元；伊目前每月必要
    支出費用為20,865元等語，此有訊問筆錄、領取上開補助之
    存摺明細影本在卷可佐（見本院卷第93-97、101-111頁），
    本院審酌聲請人為66年出生，現年44歲（見清算卷第163頁
    ），正值壯年，尚具有工作能力，聲請人固自陳受疫情影響
    及前夫過世後無法幫忙照顧子女，致其每月收入減少，然聲
    請人亦表示：3名子女分別就讀小三、國一及國二，小三只
    有星期三、星期五讀半天，其他是整天到下午3點多，國中
    都到4點多等語（見本院卷第96頁），考量3名子女已分別上
    國小、國中，大部分時間均在學校就讀，聲請人應無長時間
    照顧子女之必要，且聲請人亦自陳：因積欠債務恐遭強制執
    行扣押薪資所得，長期以打零工之方式賺取薪資等語，此有
    聲請人109年7月27日陳報狀在卷為憑（見清算卷第119頁）
    ，準此，不宜以聲請人目前收入減少之短暫狀態，即遽認其
    現有之勞力技術、工作能力等總體經濟能力降低，致無法獲
    取較高之收入，俾免道德危險情事之發生，有違消債條例之
    立法意旨，是以聲請人於本院准予清算後，其於網拍及餐廳
    打零工每月收入應認定為5,000元、8,000元，加計兒少補助
    及租屋津貼，故聲請人於本院准予清算後，其每月之收入約
    為21,707元（計算式：網拍5,000元＋餐廳打工8,000元＋兒少
    補助2,069元×3＋租屋津貼2,500元）；而聲請人主張目前每
    月必要支出同本院准予其清算之裁定認定之20,865元，本院
    認該金額尚屬合理可採，是以聲請人每月收入21,707元，扣
    除每月必要支出20,865元觀之，足認聲請人於裁定開始後，
    其每月固定收入扣除必要支出後仍有餘額。
  ⒊聲請人聲請清算前2年收支情形（即自107年5月至109年4月止
    ）：聲請人已於110年10月5日到庭陳稱：聲請清算前2年在
    餐廳擔任臨時工，每月收入約22,000元，那時候幾乎經常有
    工作，當時3名子女的兒少補助每人每月各1,969元，伊聲請
    調解及聲請清算前，還沒有租屋津貼等語，此有訊問筆錄、
    存摺明細影等件在卷可佐（見清算卷第125-126頁、本院卷
    第97頁），則本院即以當時每月收入22,000元、3名子女補
    助各1,969元為計算標準，則債務人聲請清算前2年收入總額
    為669,768元【計算式：（22,000元＋1,969元×3）×24】；另
    聲請人聲請清算前2年內，其每月之必要支出數額，亦係以
    本院上開109年度消債清字第25號裁定所認定之20,865元為
    準，業經聲請人陳述在卷（見本院卷第97頁），依此，則聲
    請人聲請清算前2年內之必要支出總額為500,760元(計算式
    ：20,865元×24），是以聲請人於聲請清算前2年間之可處分
    所得669,768元，扣除自己及扶養親屬之必要生活費用之500
    ,760元後，尚餘169,008元，而本件普通債權人於清算程序
    中之分配總額為零元，為聲請人所自承，並據調取本院109
    年度司執消債清字第36號事件查明無訛。是以本件債權人分
    配總額顯低於聲請人即債務人聲請清算前二年間，可處分所
    得扣除自己必要生活費用之數額，而該當消債條例第133條
    規定應不免責之情形。
㈢、本件債務人無消債條例第134條各款不予免責之情形：
  ⒈按修正前消債條例第134條第4款規定，債務人之浪費行為屬
    不免責之事由，實務上適用結果，債務人多因有此款事由而
    不獲免責，為免對債務人過度嚴苛，應予以適度限縮為消費
    奢侈商品或服務，並參照第20條、第44條、第64條、第82條
    及第133條等規定，限於債務人於聲請清算前2年內，所為消
    費奢侈商品或服務等不當行為，始足當之，是前開第134條
    第4款法文於107年12月26日修正後即明定，須債務人聲請清
    算前2年內，因消費奢侈商品或服務、賭博或其他投機行為
    ，所負債務之總額逾聲請清算時無擔保及無優先權債務之半
    數，而生開始清算原因之要件者，法院始應為不免責之裁定
    。經查，本件債務人於聲請前2年均無出境紀錄，有入出境
    資訊連結作業在卷可參（見清算卷第115頁）。又本件全體
    債權人亦未提出任何證據以資證明債務人於聲請清算前2年
    內有消費奢侈商品或服務、賭博或其他投機行為，依前揭說
    明，堪認債務人無消債條例第134條第4款所定之不免責事由
    。
  ⒉另本院依職權就現有事證予以調查審酌之結果，查無聲請人
    有何其他應依消債條例第134條為不免責裁定之事由。
三、綜上所述，聲請人於開始清算後有固定收入，於扣除自己及
    依法應受其扶養者所需必要生活費用後，仍有餘額，而普通
    債權人依清算程序受分配之總額，低於聲請人於聲請清算前
    二年間可處分所得扣除自己及受其扶養者所必要生活費用之
    數額，依消債條例第133條前段規定，應為不免責之裁定，
    復未經普通債權人同意其免責，情節又非屬輕微，無例外得
    以免責之情事，揆諸上開規定，債務人應不予免責，爰裁定
    如主文。至債務人受不免責之裁定確定後，繼續清償本件之
    債權人達消債條例第141條所規定之數額，即前述之169,008
    元，得再聲請法院裁定免責，附此敘明之。
四、爰裁定如主文。
中    華    民    國     110    年    12    月   10   日
                  民事第二庭  法  官  鄭政宗
以上正本係照原本作成。
如不服本裁定應於送達後10日內向本院提出抗告狀，並繳納抗告
費新臺幣1,000 元。
中　　華　　民　　國　　110 　年　　12　　月　　13　　日
                              書記官  黃志微